臺灣高等法院臺南分院刑事判決　　　　　 九十一年度重上更(一)字第三八七號 Ｃ
　　　上　訴　人
　　　即　被　告　乙　○　○
　　　選任辯護人　翁　秋　銘
右上訴人因詐欺等案件，不服臺灣臺南地方法院八十七年度訴字第七四三號，中華民
國八十八年九月二十三日第一審判決（起訴案號：臺灣臺南地方法院檢察署八十六年
度偵字第一二二０七、一二二二七號；併辦字號：臺灣臺南地方法院檢察署九十一年
度偵字第一０八七七號），提起上訴，判決後經最高法院發回更審，本院判決如左：
      主      文
原判決關於乙○○部分撤銷。
乙○○共同意圖為自己不法之所有，以詐術使人將本人之物交付為常業，處有期徒刑
壹年陸月。緩刑伍年。
扣案之空白簽帳單壹本、客戶記事簿貳本、客戶基本資料單陸張、帳冊肆本、會員資
料空白表貳拾陸張、楊朝欽會員資料壹張、商業本票貳本、計算紙壹本、客戶支票壹
拾柒張、本票壹張、付款名冊壹張、帳冊貳本、帳單壹張均沒收。
      事      實
一、乙○○於臺南市○○路○段二九六巷十五號開設鴻益法律代書事務所，自八十五
    年十月間起，在上開事務所內，與戊○○（另案經原審法院判處有期徒刑一年六
    月）及劉永乾（年籍不詳，未經起訴）共同基於意圖為自己不法所有之概括犯意
    ，由戊○○提供資金，劉永乾提供電腦端末機，由乙○○仲介急需用錢之丁○○
    等人，以「假消費、真刷卡」之方式，於丁○○等人並未實際消費之情況下，以
    新臺幣（下同）每一萬元預扣利息一千三百元之方式貸放，並約定借款人於借款
    時，需提供信用卡，供戊○○及劉永乾偽造刷卡消費紀錄後，憑客戶簽具虛偽簽
    帳單，登載於其業務上所作成之請款單上，持向聯合信用卡處理中心及發卡銀行
    請款，使上開中心及發卡銀行陷於錯誤而如數付款，致生損害於上開中心及發卡
    銀行。乙○○與戊○○等人乘丁○○等人急迫貸與金錢，而取得與原本顯不相當
    之重利，並以之為常業，經由乙○○放貸金額部分達二百餘萬元，乙○○則依借
    款金額抽取百分之二或百分之三等不法利益。
二、乙○○又自八十六年四月間起，與丙○○（經判處有期徒刑八月，緩刑五年確定
    ）共同在臺南市○○路一三九巷五十一弄十九之一號，以所謂「日仔會」或「三
    日會」之名稱，由丙○○集資五十萬元，乙○○介紹，乘陳福民、黃寶蓮、林家
    儀、彭麗美、林奉賜、李荔瓊、蔡秀鏡、邱慧薇、劉美惠等人急需用錢之急迫，
    貸以金錢，並約定借款期限為一個月，分十期清償本金，每三日一期（因三日一
    ，期或稱三日會），每月利息為三十分（即月息百分之三十），取得與原本顯不
    相當之重利，並以之為常業，放款金額共約二百四十萬元，乙○○每介紹一件分
    得一千五百元之不法利益。
三、嗣於臺南縣警察局於八十六年九月五日下午二時五十分許，在臺南市○○路一三
    九巷五十一弄十九之一號搜索查獲丙○○所有之帳冊四本、會員資料空白表廿六
    張、丙○○名義之南市第七信用合作社存摺一本、楊朝欽會員資料一張、商業本
    票二本、計算紙一本、盜拷000000000號行動電話一具。於同日下午三
    時四十分許，在臺南市○○路○段二九六巷十五號內，搜索查獲劉永乾所持有電
    腦端末機一臺、空白簽帳單一本、乙○○所有之活期儲蓄存款存摺一本、客戶記
    事簿二本及客戶基本資料單六張在案。並於八十八年二月二日下午十七時十分許
    ，在臺南市○○路○段二九六巷十五號內，搜索查獲乙○○所持有客戶支票十七
    張、本票一張、付款名冊一張、帳冊二本、帳單一張在案。
四、案經臺南縣警察局及臺南市警察局第五分局移送臺灣臺南地方法院檢察署檢察官
    偵查起訴及聲請併案辦理。
      理      由
一、訊之上訴人即被告乙○○對於右揭以「假消費、真刷卡」及所謂「日仔會、三日
    會」之方式貸放金錢收取利息之事實，亦坦承不諱，惟辯稱：伊無詐欺，亦非重
    利，僅幫丙○○、戊○○從事借放款工作賺點佣金云云。
二、經查：
  (一)右開事實業經被告乙○○於偵查及警詢時供承在卷（詳偵查卷第十九頁；警卷三
    五五０一號第廿三至廿四頁、警卷三五五０三號第一至三頁、警卷第０六九號一
    至四頁），核與同案被告丙○○（詳警卷三五五０一號第十九至廿二頁）及同案
    被告戊○○（詳警卷三五五０三號第十至十一頁）於警詢時供述情節相符，並經
    證人丁○○（詳警卷三五五０三號第十二至第十三頁）、陳福民（詳警卷三五五
    ０一號第五至六頁）、警卷三五五０三號第十四至第十五頁）、黃寶蓮（詳警卷
    三五五０一號第一至三頁）、陳炎輝（詳警卷三五五０一號第十七頁至十八頁）
    、甲○○（詳警卷第０六九號第五至九頁）證述屬實，復有扣案之丙○○所有之
    帳冊四本、會員資料空白表廿六張、丙○○名義之南市第七信用合作社存摺一本
    、楊朝欽會員資料一張、商業本票二本、計算紙一本、盜拷000000000
    號行動電話一具、劉永乾所持有電腦端末機一臺、空白簽帳單一本、乙○○所有
    之活期儲蓄存款存摺一本、客戶記事簿二本及客戶基本資料單六張及客戶支票十
    七張、本票一張、付款名冊一張、帳冊二本、帳單一張等證物可憑。
  (二)被告乙○○與戊○○、劉永乾明知借款人並未消費，卻偽造消費刷卡紀錄，並憑
    客戶簽具之虛偽簽帳單，登載於業務上作成之請款單上，持向聯合信用卡處理中
    心及發卡銀行請款，致該中心及發卡銀行陷於錯誤而付款，顯係施用詐術而詐得
    財物，其有詐欺之犯行應屬無疑。又被告乙○○等人每貸一萬元即預扣一千三百
    元之利息，利率高達月息百分之十三，顯屬重利。「日仔會」月息竟高達百分之
    三十，尤屬重利，是其所辯係屬卸責之詞，不足採信。
  (三)復查被告乙○○辯稱：渠等（指與丙○○）未在媒體、報紙刊登廣告招攬客戶，
    不具職業性犯罪等語，惟查被告乙○○、丙○○等分別反覆以「假消費、真刷卡
    」或「日仔會、三日會」之同種類之行為時間長達數月或近年，顯係恃該犯罪以
    維生，其間雖或有同時兼操其他職業，仍無礙其為常業犯罪（最高法院八二年度
    台上字第二０七一號判例參照），所辯無非卸責之詞，殊無足採。
三、按檢察官就犯罪事實一部起訴者，其效力及於全部，刑事訴訟法第二百六十七條
    定有明文。本案檢察官以臺灣臺南地方法院檢察署九十一年度偵字第一０八七七
    號聲請併辦部分，與原起訴日仔會部分事實有判上一罪關係，本院自應依法審理
    。
四、核被告乙○○所為，係犯刑法第二百十六條、第二百十五條行使業務上登載不實
    文書罪、第三百四十條常業詐欺罪、第三百四十五條常業重利罪。所犯業務上登
    載不實之低度行為，為行使之高度行為所吸收，不另論罪。被告乙○○與丙○○
    就「日仔會、三日會」之常業重利行為、被告乙○○與戊○○、劉文乾就「假消
    費、真刷卡」之行為，分別有犯意聯絡，行為分擔，均為共同正犯。被告乙○○
    先後多次行使業務上登載不實文書之犯行，時間緊接，犯罪構成要件相同，顯係
    基於概括之犯意反覆為之，為連續犯，應依刑法第五十六條規定論以一罪，並加
    重其刑。又被告乙○○所犯上開三罪間，有方法結果之牽連關係，為牽連犯，應
    從一重論以常業詐欺罪。
五、原審以被告乙○○罪證明確，因予論罪科刑，固非無見，惟(一)原判決未及審酌檢
    察官聲請併辦部分，即有未洽。(二)查被告為常業犯，判決理由未予敘明，亦有未
    洽。(三)又科刑時應依刑法第五十七條規定事項審酌一切情狀，為刑法所明文規定
    ，原審判決理由漏未審酌並未敘明如何科刑，主文亦乏依據，顯屬違背法令。被
    告乙○○上訴意旨，仍執陳詞，否認犯罪，雖無理由，然原判決既有可議，自屬
    無可維持，應由本院撤銷改判。爰分別審酌被告尚無前科素行良好、因家庭小孩
    上學需要繳費之犯罪動機、目的、犯罪所生損害及已賠償被害人等一切情狀，量
    處如主文第二項所示之刑。扣案乙○○所有之空白簽帳單一本、客戶記事簿二本
    及客戶基本資料單六張及客戶支票十七張、本票一張、付款名冊一張、帳冊二本
    、帳單一張等，均係被告所有並犯罪所用之物，業據其供承在卷，應依刑法第三
    十八條第一項第二款、第三項之規定分別宣告沒收。復查被告乙○○素行尚屬良
    好，雖於六十八年間曾因詐欺罪判處有期徒刑八月及贓物罪判處有期徒刑一年，
    但於六十九年一月二十九日執行完畢後，未曾受有期徒刑以上刑之宣告，有臺灣
    高等法院被告全國前案紀錄表可稽，其因一時失慮，並非本案犯罪主謀，事後已
    坦承犯行，深具悔意，經此刑之宣告後，應知所警惕，而無再犯之虞，本院因認
    其所宣告之刑，以暫不執行為適當，爰併宣告緩刑伍年，以勵自新。
六、至於扣案之丙○○所有之帳冊四本、會員資料空白表廿六張、楊朝欽會員資料一
    張、商業本票二本、計算紙一本、盜拷000000000號行動電話一具已在
    丙○○罪刑部分宣告沒收，其餘扣案部分則屬六合彩賭博之證據與本案無關，併
    此敘明。
據上論斷，應依刑事訴訟法第三百六十九條第一項前段、第三百六十四條、第二百九
十九條第一項前段，刑法第二十八條、第二百十六條、第二百十五條、第三百四十條
、第三百四十五條、第七十四條第二款、第五十五條、第三十八條第一項第二款、第
三款、罰金罰鍰提高標準條例第一條前段，判決如主文。
本案經檢察官廖椿堅到庭執行職務。
中    華    民    國      九十一      年      十二      月    三        日
                                  臺灣高等法院臺南分院刑事第一庭
                                      審判長法官  茆    臺    雲
                                            法官  蔡    長    林
                        法官  李    文    福
右正本證明與原本無異。
如不服本判決，應於判決送達後十日內向本院提出上訴狀，其未敘述理由者並應於提
出上訴狀後十日內向本院補提理由書（應附繕本)。
                                      法院書記官  李    良    倩
中    華    民    國      九十一      年      十二      月    四        日
附錄法條：
刑法第二百十五條：
從事業務之人，明知為不實之事項，而登載於其業務上作成之文書，足以生損害於公
眾或他人者，處三年以下有期徒刑、拘役或五百元以下罰金。
刑法第二百十六條：
行使第二百十條至第二百十五條之文書者，依偽造、變造文書或登載不實事項或使登
載不實事項之規定處斷。
刑法第三百三十九條：
意圖為自己或第三人不法之所有，以詐術使人將本人或第三人之物交付者，處五年以
下有期徒刑、拘役或科或併科一千元以下罰金。
以前項方法得財產上不法之利益或使第三人得之者亦同。
前二項之未遂犯罰之。
刑法第三百四十條：
以犯前條之罪為常業者，處一年以上七年以下有期徒刑，得併科五千元以下罰金。
刑法第三百四十四條：
乘他人急迫、輕率或無經驗，貸以金錢或其他物品，而取得與原本顯不相當之重利者
，處一年以下有期徒刑、拘役或科或併科一千元以下罰金。
刑法第三百四十五條：
以犯前條之罪為常業者，處五年以下有期徒刑，得併科三千元以下罰金。
